【裁判字號】    99,易,330
【裁判日期】    990802
【裁判案由】    偽造文書
【裁判全文】
臺灣桃園地方法院刑事判決               99年度易字第330號
公  訴  人  臺灣桃園地方法院檢察署檢察官
被      告  甲  ○
上列被告因偽造文書案件，經檢察官聲請以簡易判決處刑（98年
度偵字第14672 號），本院認不宜以簡易判決處刑，改依通常程
序審理，判決如下：
    主  文
甲○無罪。
    理  由
一、本件公訴意旨略以：被告甲○為大陸地區女子，乙○○（由
    本院另案審結）則係臺灣地區男子，乙○○明知大陸地區人
    民非經主管機關許可，不得進入臺灣地區，且不得使大陸地
    區人民非法進入臺灣地區，竟為謀取不法利益，同意某真實
    姓名年籍均不詳綽號「阿達」之成年人之提議，若與素不相
    識之大陸地區人民辦理假結婚，使其得以親屬名義來臺探親
    ，以達規避入出境管制而進入臺灣之目的，每個月可以獲得
    金錢新台幣1 萬7 千元等語。被告甲○遂與乙○○共同基於
    行使使公務員登載不實公文書之概括犯意聯絡，被告甲○與
    乙○○明知雙方並無結婚之真意，乙○○竟於民國98年1 月
    20 日 ，在大陸廣西壯族自治區河池市公證處與被告甲○完
    成登記結婚，回臺後，乙○○再持該公證處所製作之結婚公
    證書、財團法人海峽交流基金會（以下簡稱海基會）之公證
    書於98年3 月5 日，填具「大陸地區人民入出臺灣地區申請
    書」及「保證書」，向內政部警政署入出境管理局以配偶來
    台探親為由，申請被告甲○入境，致內政部警政署入出境管
    理局該管公務員不知有偽而於上開申請書之公文書上記載「
    98 年1月20日結婚」等不實之事項，而發給被告甲○之入境
    許可證，而使被告甲○得以合法探視方式掩飾而於98年5 月
    26 日 自桃園國際機場非法進入台灣地區，足生損害於內政
    部警政署入出境管理局對於入出境管理之正確性，因認被告
    甲○此部分係犯刑法第216 條、第214 條之行使使公務員登
    載不實文書罪嫌等語。
二、按犯罪事實應依證據認定之，無證據不得認定其犯罪事實，
    又不能證明被告犯罪者，應諭知無罪判決，刑事訴訟法第15
    4 條、第301 條第1 項分別定有明文。又刑法第214 條所謂
    使公務員登載不實事項於公文書罪，須一經他人之聲明或申
    報，公務員即有登載之義務，並依其所為之聲明或申報予以
    登載，而屬不實之事項者，始足構成，若其所為聲明或申報
    ，公務員尚須為實實之審查，以判斷其真實與否，始得為一
    定之記載者，即非本罪所稱之使公務員登載不實（最高法院
    73年度臺上字第1710號判例意旨可資參照）。
三、經查：
  (一)按大陸地區人民，須經主管機關許可始得入臺灣地區，臺灣
    地區與大陸地區人民關係條例第10條第1 項定有明文。而主
    管機關內政部亦訂定相關規定以資規範，依本案被告甲○入
    境當時適用之97年4 月16日修正發布之「大陸地區人民進入
    臺灣地區許可辦法」及93年3 月1 日制定發布之「大陸地區
    人民申請進入臺灣地區面談管理辦法」規定，大陸地區人民
    進入臺灣地區，須向內政部入出國及移民署申請許可，提出
    保證人，並經內政部入出國及移民署面談後，始得進入臺灣
    地區，且依上開大陸地區人民申請進入臺灣地區面談管理辦
    法第3 條、第4 條之規定，除應對申請人（即申請入臺之大
    陸地區人民）為面談，並應對申請人在臺地區配偶或親屬為
    面談，且受理申請機關並應函請轄區警政機關或村里幹事查
    訪相關事證，以為審核申請案之依據，而受理申請機關如發
    覺該申請案有同規定第14條所列之「一、無正當理由拒絕接
    受面談。二、其臺灣地區配偶未接受或未通過訪談。三、經
    面談後，申請人、依親對象無同居之事實或說詞有重大瑕疵
    。四、面談時發現疑似有串證之虞，不聽制止。五、經面談
    及其他相關佐證資料，無積極事證足認其婚姻為真實。六、
    經查有影響國家安全、社會安定之虞。」情形之一者，該申
    請案應不予許可，如已許可者，應撤銷或廢止其許可；另依
    大陸地區人民進入臺灣地區許可辦法第15條之規定，大陸地
    區人民欲申請進入臺灣地區者，須備齊一定之文書證件；且
    依該辦法第19條第1 項第7 款之規定，有事實足認係通謀而
    為虛偽結婚者，得不予許可大陸地區人民進入臺灣地區之申
    請；又依該辦法第23條之規定，對於申請人所檢附大陸地區
    製作之文書，應經特定之團體查證、驗證，是綜合上情以觀
    ，內政部入出國及移民署對於大陸地區人民進入臺灣地區之
    申請案件，具有實質審查之權，而非僅能作形式上之審查，
    亦非一經申請人提出申請文件即予准許。至於是否因礙於現
    實環境無法確實查證，此乃客觀條件致查證能力受有限制之
    問題，與該機關是否有實質審查權無涉。
  (二)是本件聲請簡易判決處刑書內雖記載「…回臺後，乙○○…
    填具大陸地區人民入出臺灣地區申請書…以配偶來臺探親為
    理由，…致內政部入出境管理局該管公務員不知有偽而於上
    開申請書之公文書上記載「民國98年1 月20日結婚』之不實
    事項…。」等語。然：
  (1)大陸地區人民倘欲進入臺灣地區，本即應填寫「大陸地區人
    民入出臺灣申請書」後，提出予內政部入出國及移民署以為
    申請，雖內政部入出國及移民署人員於審核欄內有所註記，
    然該等註記之內容均係關係該申請案件審核之進度，此觀之
    卷附之大陸地區人民入出臺灣地區申請書自明，是大陸地區
    人民入出臺灣地區申請書自非屬公務員職務上製作之文書，
    是要與刑法第10條第3 項所定義之公文書要件有間，檢察官
    認大陸地區人民入出臺灣地區申請書係屬公文書，自屬有誤
    ，核先敘明。
  (2)再者，本案係乙○○乃代被告甲○填具之「大陸地區人民進
    入臺灣地區申請書」上，固雖有起訴書所載之「民國98年1
    月20日結婚」之條戳及手寫記載（見偵查卷第10頁），惟查
    以該記載全貌係「109 民國98年1 月20日結婚」（註：「
    109 民國ˍ年ˍ月ˍ日結婚」為條戳章、「98、1 、20」為
    手寫填入），且與「發影本」、「154 入境後面談」、「
    152 自入境翌日起一個月內有效不准延期」、「156 被探視
    人已面談」之條戳印同列，而該申請書次頁末欄另有「審核
    意見」欄，其內另蓋有許可章戳（見偵查卷第11頁），參照
    前揭大陸地區人民進入臺灣地區許可辦法、大陸地區人民申
    請進入臺灣地區面談管理辦法規定之審查程序及相關申請書
    格式及申請代碼規定，該等記載僅係內政部入出國及移民署
    公務人員於該申請書之審核程序中批註之申請事由之記載，
    除於形式上難認係公務人員依申請人申報而登載之事項外，
    就大陸地區人民來臺，既屬實質審核事項，已如前述，被告
    甲○亦不因該記載而涉犯有使公務員登載不實之犯行。
  (三)至檢察官雖於99年6 月4 日以99年度蒞字第7278號補充理由
    書及本院99年7 月19日審理時聲請傳喚證人即承辦本件「大
    陸地區人民入出臺灣地區申請書」之承辦人張守琛，待證事
    項為其審核上開申請書之標準、流程及該管公務員就本案是
    否具有審質審查義務，惟內政部入出國及移民署於審查大陸
    人士來臺案件時，本即應依前述大陸地區人民進入臺灣地區
    許可辦法及大陸地區人民申請進入臺灣地區面談管理辦法等
    相關規定辦理之，要無因人而異其審查之標準及流程，是就
    大陸地區人民來臺，內政部入出國及移民署負有實質審查之
    義務，既已如前述，故本院認向無傳喚承辦本案之證人張守
    琛到庭說明其審核之經過，亦併此敘明之。
據上論斷，應依刑事訴訟法第452 條、第284 條之1 、第301 條
第1 項，判決如主文。
本案經檢察官許鈺茹到庭執行職務。
中    華    民    國    99    年    8     月    2     日
                        臺灣桃園地方法院刑事第二庭
                              法   官  柯姿佐
以上正本證明與原本無異
如不服本判決應於判決書送達之翌日起10日內，向本院提出上訴
狀（應附繕本）。
                              書記官  林舒涵
中    華    民    國    99    年    8     月    3     日

司法院資訊處製作；財團法人民間司法改革基金會備份。
